【裁判字號】    99,簡上,686
【裁判日期】    991014
【裁判案由】    侵占
【裁判全文】
臺灣板橋地方法院刑事判決             99年度簡上字第686號
上  訴  人
即  被  告  甲○○
上列上訴人即被告因侵占案件，不服本院簡易庭中華民國99年5
月17日99年度簡字第3388號所為第一審判決（聲請簡易判決處刑
書案號：99年度偵字第534 號）提起上訴，本院管轄第二審之合
議庭認不得以簡易判決處刑，改依通常程序審理，並自為第一審
判決如下：
    主  文
原判決撤銷。
甲○○無罪。
    理  由
一、公訴意旨略以：被告甲○○於民國98年10月9 日，向址設臺
    北縣泰山鄉○○路○ 段77號之「昶佑租車」車行，承租告訴
    人丙○○所有之車牌號碼5469-UT 號自用小客車1 輛，約定
    每日租金新臺幣（下同）2 千元，租期至翌（10）日17時許
    止，詎甲○○於取得車輛後，即意圖為自己不法所有，將所
    持有之前開車輛侵占入己，幾經告訴人催索，仍拒不返還，
    因認被告涉犯刑法第335 條第1 項之侵占罪嫌云云。
二、按犯罪事實應以證據認定之，無證據不得認定其犯罪事實；
    又不能證明被告犯罪，應諭知無罪之判決，刑事訴訟法第15
    4 條第2 項、第301 條第1 項分別定有明文。次按檢察官就
    被告犯罪事實，應負舉證責任，並指出證明之方法，刑事訴
    訟法第161 條第1 項定有明文。是檢察官對於起訴之犯罪事
    實，應負提出證據及說服之實質舉證責任。倘其所提出之證
    據，不足為被告有罪之積極證明，或其指出證明之方法，無
    從說服法院以形成被告有罪之心證，基於無罪推定之原則，
    自應為被告無罪判決之諭知（最高法院95年度台上字第369
    號判決意旨參照）。再按認定犯罪事實所憑之證據，雖不以
    直接證據為限，間接證據亦包括在內，然而無論直接或間接
    證據，其為訴訟上之證明，均須達於通常一般之人均不致於
    有所懷疑，而得確信其為真實之程度，始得據為有罪之認定
    ，若其關於被告是否犯罪之證明未達此程度，而有合理性懷
    疑之存在，致使無從形成有罪之確定，根據「罪證有疑，利
    於被告」之證據法則，即不得遽為不利被告之認定（最高法
    院76年臺上字第4968號判例意旨參照）。末按刑法上之侵占
    罪，須持有人變異原來之持有意思為不法所有之意思，始能
    成立，如僅將持有物延不交還或有其他原因致一時未能交還
    ，既缺乏主觀要件，即難遽以該罪相繩（最高法院68年台上
    字第3146號判例意旨參照）。
三、本件公訴人認被告甲○○涉有上開侵占犯行，係以被告之供
    述、告訴人丙○○之指訴、被告簽立之汽車租賃契約書及本
    票影本、被告及其連帶保證人乙○○簽立之租用汽車切結書
    影本、被告及乙○○之汽車駕照影本、乙○○之健保卡影本
    、臺北縣政府警察局車輛協尋電腦輸入單及桃園縣政府警察
    局車輛尋獲電腦輸入單各1 份等為其主要論罪之依據。
四、有關證據能力之說明：
    按被告以外之人於審判外之陳述，雖不符合刑事訴訟法規定
    傳聞證據得為證據之例外規定，而經當事人於審判程序同意
    作為證據，法院審酌該言詞陳述或書面陳述作成時之情況，
    認為適當者，亦得為證據。當事人、代理人或辯護人於法院
    調查證據時，知有刑事訴訟法第159 條第1 項不得為證據之
    情形，而未於言詞辯論終結前聲明異議者，視為有前項之同
    意，刑事訴訟法第159 條之5 定有明文。本案公訴人所引用
    具傳聞性質之供述證據，業經被告於本院準備程序時同意作
    為證據（本院卷第92、93頁），且經本院於審理時提示被告
    表示無意見，迄於言詞辯論終結前亦未聲明異議，視為同意
    作為證據，本院審酌該等證據之取得過程並無瑕疵，與本案
    待證事實間復具有相當之關聯性，自得採為證據。
五、訊據被告甲○○坦承於98年10月9 日，向上開「昶佑租車」
    車行，承租告訴人丙○○所有上開自用小客車1 輛，並約定
    每日租金2 千元，且於翌（10）日租期屆至，未能該車返還
    告訴人，亦未通知告訴人關於該車之下落等事實；惟堅決否
    認公訴人指稱之侵占犯行，並於本院審理中辯稱：我車子本
    來是要租三天而已，租車後就交給乙○○使用，當時是一天
    付一次租金，因為還沒有到第三天，車子就和桃園警方追撞
    ，我得到消息時已經晚上七點多，當時有請乙○○的女朋友
    一定要告訴車主，因為當時都是乙○○的女朋友去付租金，
    而且乙○○駕車和桃園警方追撞，照理來說警方他們應該有
    聯絡車主，我當時還有詢問警方，他們說有告知，當時我還
    有一些案子在身上，所以沒有親自去告知車主，我承認積欠
    車租債權，但是沒有侵占告訴人車子的意思等語（本院卷第
    31頁）。經查：
(一)本件被告於98年10月9 日某時許，前往上述「昶佑租車」車
    行，以自己名義租用告訴人丙○○所有車牌號碼5469-UT 號
    自用小客車1 輛，並由乙○○擔任連帶保證人，租期自98年
    10月9 日下午5 時起至翌（10）日17時許止，雙方約定每日
    租金2 千元，惟屆期被告未依約將上開自用小客車返還上開
    車行，且未通知車主丙○○，嗣經警於98年12月16日通知丙○○至桃園派出所領回該車，尋回後發現車輛外觀有彈孔，
    損壞情況嚴重等情，此為被告所坦認，核與證即告訴人丙○○於警詢、偵查及本院審理中之證述情節相符，並有被告簽
    立之汽車租賃契約書及本票、被告及其連帶保證人乙○○簽
    立之租用汽車切結書、被告及乙○○之汽車駕照、乙○○之
    健保卡、臺北縣政府警察局車輛協尋電腦輸入單及桃園縣政
    府警察局車輛尋獲電腦輸入單各1 份（均為影本）附卷可稽
    ，是此部分之事實固堪認定。
(二)證人即告訴人丙○○於偵查中雖證稱：被告於98年10月9 日
    17時許至昶佑公司訂約並承租汽車，被告僅租車一日，每日
    2 千元，於隔日被告仍未還車，公司撥打被告電話（000000
    0000）聯繫但電話不通，之後轉向連帶保證人游聯繫(00000
    00000)，乙○○稱會協助連絡，但仍無後續結果，該車輛有
    報案協尋，我們事後有尋獲車輛，認為被告有侵占車輛，因
    為當時公司無法尋回車輛且聯絡不上被告，昶佑租車行之負
    責人為我先生張富翔，我是車主，租車當時係被告與張富翔
    商談借車事宜，也是被告自稱要借車，因當時被告未騎車前
    來，遂要求被告找連帶保證人作為擔保，而租車需提供個人
    雙證件，以駕照、身分證為主，就被告迄今積欠租車費等部
    分，我們於二個月後，於98年12月16日經警方通知至桃園派
    出所領回該車，尋回後發現車輛有部分毀損，修繕費用係7
    萬餘元，此外車輛外觀有彈孔，損壞情況嚴重等語（偵卷第
    30、31頁）；是被告於租車期限屆至，固未交還上開車輛，
    且未通知告訴人該車現況及留置地點。惟查：
１、本件被告甲○○租用上開車輛後，於99年10月12日即將該車
    交由乙○○使用，嗣桃園縣政府警察局桃園分局（下稱桃園
    分局）偵查隊獲悉該車疑似藏有槍械及毒品，派員沿途跟監
    該車，於同日20時25分許，在臺北縣三重市○○路○段231
    巷25號前，經警趨前盤查，詎乙○○拒捕，隨即駕駛該車衝
    撞員警，並先後撞擊並毀損路邊之五部車輛，嗣警對空鳴槍
    當場逮捕乙○○，於車內起出槍械及毒品等物品（乙○○涉
    犯非法持有槍枝等罪部分，業經本院以99年度訴字第1203號
    〔下稱另案〕判處應執行有期徒刑3 年6 月確定，現執行中
    ），經桃園分局偵查隊將該車拖吊至桃園分局停車場勘察，
    未再發現其他不法事證，乃將該車留置該分局停車場，另據
    乙○○聲稱該車係友人甲○○向租車行承租使用，查明該車
    登記車主係丙○○，又因甲○○有多項毒品素行，無法取得
    聯繫，迄98年11月底查詢車輛協尋電腦系統，發現車主丙○○於98年11月4 日已向臺北縣政府警察局新莊分局泰山分駐
    所報稱上開車輛遭人侵占，並請警方協尋，桃園分局偵查隊
    立即以電話丙○○前往警局領回，而於98年12月16日將該車
    發還車主丙○○等情，業據證人乙○○於另案警詢及本院審
    理中證述甚詳（另案偵卷第5 至8 頁、本院卷第123 至125
    頁），復有桃園分局承辦乙○○上開案件之偵查佐黃平山98
    年10月13日及99年9 月27日職務報告各1 份在卷可查（另案
    偵卷第31頁、本院卷第115 頁），並經本院調取上開另案卷
    宗核對屬實。是被告辯稱其於99年10月9 日向告訴人承租上
    開車輛後，另於租車後第三天( 12日) 將該車轉借乙○○使
    用，嗣乙○○駕駛該車發生擦撞，由警方保管一節，尚堪採
    信。
２、本件檢察官論告意旨雖謂被告於98年10月10日租車期限屆至
    ，既未付錢續約，亦未歸還車輛，且既知車輛遭警扣留2 個
    多月，亦不通知告訴人取回，被告之放任行為實已構成侵占
    犯行等語。惟按刑法上之侵占罪，須持有人變異原來之持有
    意思為不法所有之意思，始能成立，如僅將持有物延不交還
    或有其他原因致一時未能交還，既缺乏主觀要件，即難遽以
    該罪相繩，已如前述。本件被告於租車期限屆滿雖未再給付
    租金，且未將上開車輛返還告訴人，亦未聯絡告訴人前往何
    處取回上開車輛等情；惟被告所以未返還該車，乃因其將車
    轉借乙○○使用，嗣該車發生擦撞受損，警方將車拖吊至上
    開警局之停車場保管，復因被告無力繳付租金或出於逃避修
    車債務，不敢面對告訴人所致；參以本件被告係將車輛轉借
    租車保證人乙○○使用，並未變賣、典當該車或有其他藉該
    車取得不法利益之法律上處分行為及棄置、毀損等事實上之
    處分行為，應認本件被告並無易持有為所有之意思之侵占上
    開承租車輛犯行。至本件被告積欠告訴人車租及修車費用部
    分，應僅屬民事上債務不履行之行為，若無其他積極證據，
    亦難僅憑被告之債務不履行之行為而推論其有侵占該車之不
    法所有意圖。
(三)綜上所述，本件被告固有積欠租金、一時未返還所租用之車
    輛，並主動通知告訴人前往警局領回上開車輛之事實，然被
    告既未變賣、典當該車，或有其他藉由處分該車而獲取不法
    利益之行為，自難以此即認定被告有變易持有為所有之不法
    所有意圖。此外，復無其他積極證據，可資證明被告確有公
    訴人所指之侵占犯行，本件應認係屬民事上之債務不履行糾
    紛，揆諸上開最高法院裁判意旨開說明，自應為被告無罪之
    諭知。本件原審未予詳查，遽對被告論罪科刑，尚有未合，
    被告上訴指摘原判決不當，為有理由，自應撤銷原判決，另
    為被告無罪之諭知。
六、末按法院得為簡易判決處刑者，以所科之刑係宣告緩刑、得
    易科罰金之有期徒刑及拘役或罰金為限；於檢察官聲請以簡
    易判決處刑之案件，經法院認應為無罪判決之諭知者，應適
    用通常程序審判之，刑事訴訟法第449 條第3 項、第451 條
    之1 第4 項但書第3 款、第452 條分別規定甚明。又地方法
    院簡易庭對被告為簡易判決處刑後，經提起上訴，而地方法
    院合議庭認應為無罪判決之諭知者，依同法第455 條之1 第
    3 項準用第369 條第2 項之規定意旨，應由該地方法院合議
    庭撤銷簡易庭之判決，改依第一審通常程序審判。其所為判
    決，應屬於「第一審判決」，檢察官仍得依通常上訴程序上
    訴於管轄第二審之高等法院（最高法院91年度臺非字第21號
    判例意旨參照）。本件被告既經本院認應為無罪之諭知，已
    不符合得為簡易判決處刑之情形，除撤銷原審判決外，並應
    逕行改依第一審通常程序判決之，檢察官如不服本判決，仍
    得於法定上訴期間內，向管轄之第二審法院提起上訴，併此
    敘明。
七、據上論斷，應依刑事訴訟法第452 條、第455 條之1 第1項
    、第3 項、第369 條第2 項、第364 條、第301 條第1 項，
    判決如主文。
本案經檢察官張瑞玲到庭執行職務。
中    華    民    國    99    年    10    月    14    日
                刑事第十六庭  審判長法  官  王偉光

                                    法  官  魏俊明
                                    法  官  蘇揚旭
上列正本證明與原本無異。
如不服本判決，應於判決送達後10日內敘明上訴理由，向本院提
出上訴狀 (應附繕本) ，上訴於臺灣高等法院。其未敘述上訴理
由者，應於上訴期間屆滿後20日內向本院補提理由書「切勿逕送
上級法院」。
                                    書記官  李郁禎
中    華    民    國    99    年    10    月    15    日

司法院資訊處製作；財團法人民間司法改革基金會備份。
